臺灣臺南地方法院臺南簡易庭民事判決
110年度南簡字第1360號
原      告  永豐商業銀行股份有限公司

法定代理人  陳嘉賢  
訴訟代理人  許立正  
被      告  黃國宸即柏宥竹之繼承人

上列當事人間請求清償債務事件，經本院於民國111年4月11日言
詞辯論終結，判決如下：
    主    文
一、被告應於繼承被繼承人柏宥竹之遺產範圍內，給付原告新臺
    幣467,495元，及自民國110年7月12日起至民國110年8月11
    日止，按週年利率百分之7.5計算，自民國110年8月12日起
    至民國111年5月11日止，按週年利率百分之9計算，自民國1
    11年5月12日起至清償日止，按週年利率百分之7.5計算之利
    息。
二、訴訟費用新臺幣5,070元由被告於繼承被繼承人柏宥竹之遺
    產範圍內負擔。
三、本判決得假執行。但被告以新臺幣467,495元為原告預供擔
    保，得免為假執行。
    事實及理由
壹、程序方面：
　　按訴狀送達後，原告不得將原訴變更或追加他訴，但被告同
    意者，不在此限，民事訴訟法第255條第1項第1款定有明文
    。查本件原告原起訴請求被告給付新臺幣（下同）467,495
    元及其利息，嗣於訴訟中變更為請求被告應於繼承被繼承人
    柏宥竹之遺產範圍內，給付原告467,495元及其利息，此經
    被告於本院言詞辯論期日當庭表示同意原告為上開訴之變更
    （本院卷第246頁），核與上開規定相符，應予准許，先予
    敘明。
貳、實體方面：
一、原告主張：
　㈠柏宥竹生前於民國109年12月10日向原告申辦50萬元之信用貸
    款，借款期間7年，依約應按月繳付本息，貸款利率依原告
    個人金融放款產品指標利率百分之0.8加計週年利率百分之6
    .7機動計算，並隨同指標利率調整而調整，如有遲延付息者
    ，應按原借款利率1.2倍計付遲延利息，每次違約狀態最高
    收取9期，自第10期後回復依原借款利率計收遲延期間之利
    息。然柏宥竹於110年7月12日繳款7,668元後，即未再依約
    繳款，已喪失期限利益，全部債務視為到期。依逾期時原告
    指標利率為百分之0.8加計上開百分之6.7後為百分之7.5計
    算之結果，目前尚積欠原告本金467,495元，及自110年7月1
    2日起至110年8月11日止，按週年利率百分之7.5計算，自11
    0年8月12日起至清償日止，其逾期在九個月以內者，按週年
    利率百分之9計算，逾期超過九個月者，按週年利率百分之7
    .5計算之利息未清償（下稱柏宥竹債務）。
　㈡柏宥竹於110年7月29日死亡，被告為第一順位繼承人，自應
    於繼承柏宥竹之遺產範圍內，清償柏宥竹之債務。被告雖於
    110年9月3日向法院聲明拋棄繼承，然其於繼承開始時，即
    以柏宥竹繼承人之身分，為以下承認繼承之行為：於110年7
    月29日利用ATM，自柏宥竹開設於原告之活存帳戶（帳號：0
    00-000-0000000-0，下稱柏宥竹永豐帳戶），提領現金8,30
    0元；於110年8月1日提領柏宥竹開設於合作金庫商業銀行帳
    戶34,278元、高雄建工郵局帳戶12,054元之溢領退休金；於
    110年8月2日利用ATM，自柏宥竹永豐帳戶，轉帳80元至被告
    開設於原告之數位存款帳戶（帳號：000-000-0000000-0，
    下稱被告永豐帳戶）；於110年8月10日領取柏宥竹投保台灣
    人壽保險股份有限公司終身防癌健康保險（下稱台灣人壽保
    險）之身故理賠金20萬元、醫療保險金9,000元；於110年8
    月間註銷柏宥竹名下車牌號碼000-0000號汽車（下稱柏宥竹
    汽車）之Etag，並於110年8月19日領取柏宥竹汽車之Etag剩
    餘金額299元。被告既已承認繼承，並為上開權利之行使，
    依最高法院82年台上字第451號判決意旨，被告其後聲明拋
    棄繼承之行為，應屬無效，是被告仍為柏宥竹之繼承人。為
    此，依消費借貸法律關係及民法第1148條第2項之規定，請
    求被告於繼承柏宥竹之遺產範圍內，清償柏宥竹債務等語。
    並聲明：如主文第1項所示。
二、被告則以：柏宥竹於110年7月29日死亡後，被告與柏宥竹其
    他順位之繼承人已於110年9月3日聲明拋棄繼承，並經法院
    准予備查在案，故被告已非柏宥竹之繼承人，原告請求被告
    於繼承柏宥竹之遺產範圍內，清償柏宥竹債務，並無理由。
    被告雖有於110年7月29日、110年8月2日自柏宥竹永豐帳戶
    提領8,300元、80元，然上開金額係用於繳納柏宥竹之喪葬
    費用、住院醫療費用及看護費用，並非遺產。另被告於110
    年8月1日提領柏宥竹開設於合作金庫商業銀行帳戶34,278元
    、高雄建工郵局帳戶12,054元，係因上開款項為柏宥竹過世
    後政府溢發之退休金，被告已依高雄國稅局承辦人員指示，
    將上開退休金繳回公務人員退休撫卹基金管理委員會（下稱
    退撫會），此外未作他用。至被告於110年8月10日領取柏宥
    竹投保台灣人壽保險之身故理賠金20萬元，係因該筆身故理
    賠金之受益人為被告，並非遺產，另醫療保險金9,000元部
    分，係柏宥竹生前向保險公司請領，保險公司於其身故後與
    前開身故理賠金一併匯入被告帳戶，該筆9,000元亦已用於
    清償柏宥竹住院費用。末關於被告註銷柏宥竹汽車Etag，及
    於110年8月19日領取柏宥竹汽車Etag剩餘金額299元部分，
    該車實際上為被告出資購入後借名登記在柏宥竹名下，且一
    直由被告使用，因該車於柏宥竹死亡後，遭訴外人即車貸公
    司和潤企業股份有限公司（下稱和潤公司）收回拍賣，被告
    乃註銷及領回該車之Etag費用，和潤汽車拍賣該車所得亦未
    發給被告。基於以上可知，被告並未受有任何柏宥竹之遺產
    ，且因知悉柏宥竹名下帳戶眾多、債權債務關係複雜，已依
    法拋棄繼承，是原告請求被告以柏宥竹繼承人之身分，於繼
    承柏宥竹遺產範圍內，清償柏宥竹債務，顯無理由等語，資
    為答辯。並聲明：㈠原告之訴駁回。㈡如受不利之判決，願供
    擔保，請准宣告免為假執行。
三、兩造不爭執之事項為（本院卷第250至251頁）：
　㈠被告為柏宥竹之子（第一順位繼承人）。柏宥竹於110年7月2
    9日死亡，被告與柏宥竹其餘順位之繼承人黃可琦（柏宥竹
    孫女）、柏林丹牡（柏宥竹母親）、柏禾貴（柏宥竹手足）
    ，於110年9月3日向本院聲明拋棄繼承，經本院家事庭於110
    年9月7日准予備查在案。
　㈡柏宥竹生前曾於109年12月10日向原告申辦50萬元之信用貸款
    ，借款期間7年，依約應按月繳付本息，然柏宥竹於110 年7
    月12日繳款7,668元後，即未再依約繳款，已喪失期限利益
    ，全部債務視為到期。目前尚積欠原告本金467,495元，及
    自110年7月12日起至110年8月11日止，按週年利率百分之7.
    5計算，自110年8月12日起至清償日止，其逾期在九個月以
    內者，按週年利率百分之9計算，逾期超過九個月者，按週
    年利率百分之7.5計算之利息未清償（即柏宥竹債務）。
　㈢被告於110年7月29日利用ATM，自柏宥竹永豐帳戶，提領現金
    8,300元；復於110年8月2日利用ATM，自柏宥竹永豐帳戶，
    轉帳80元至被告永豐帳戶。
　㈣被告於110年8月10日領取柏宥竹投保台灣人壽保險之身故理
    賠金20萬元、醫療保險金9,000元。
　㈤被告於110年8月1日提領柏宥竹開設於合作金庫商業銀行帳戶
    34,278元、高雄建工郵局帳戶12,054元之溢領退休金，嗣於
    110年8月中旬將上開退休金繳回退撫會。
　㈥被告於柏宥竹過世後，註銷柏宥竹汽車之Etag，並於110年8
    月19日領取柏宥竹汽車之Etag剩餘金額299元。
　㈦和潤公司於110年8月26日依動產擔保交易法規定，取回柏宥
    竹汽車，並於110年9月22日公開拍賣，拍賣所得餘額231,74
    8元，目前無人領取。
四、得心證之理由：
　㈠被告是否有於繼承開始時承認繼承？被告拋棄繼承之行為是
    否無效？
　⒈按繼承，因被繼承人死亡而開始；繼承人自繼承開始時，除
    民法另有規定外，承受被繼承人財產上之一切權利、義務，
    但權利、義務專屬於被繼承人本身者，不在此限；繼承人對
    於被繼承人之債務，以因繼承所得遺產為限，負清償責任，
    民法第1147條、第1148條分別定有明文。次按繼承人如已承
    受被繼承人之遺產取得權利在前，乃復表示拋棄繼承免除義
    務於後，自與我民法所定繼承原則，為包括的承受被繼承人
    財產上之一切權利義務本質不合，倘許繼承人於繼承開始時
    承認繼承，已為權利之行使，嗣後又准其拋棄繼承，為義務
    之免除，則不特有礙被繼承人之債權人之利益，且使權利狀
    態有不確定之虞，自非法所許可，是繼承人於被繼承人死亡
    後，既已承認其遺產及債務之一部分，並承受行使債權，則
    其再向法院為拋棄繼承權之意思表示，顯難認為有效（最高
    法院52年度台上字第451號判決意旨參照）。是繼承人如於
    繼承開始起、至拋棄繼承前，有承認繼承之行為，則其後之
    拋棄繼承之行為則為無效。前開承認繼承之行為，應指有以
    繼承人之身分，承受被繼承人財產上之一切權利、義務而言
    ，如以繼承人之身分向國稅局申報被繼承人之遺產稅、就遺
    產中不動產部分向地政機關辦理繼承登記、受領遺產或代為
    清償被繼承人遺留之債務。
　⒉本件柏宥竹於110年7月29日死亡後，被告固有於110年9月3日
    向本院聲明拋棄繼承，並經本院家事庭於110年9月7日准予
    備查在案，此為兩造所不爭執（不爭執事項㈠）。至原告主
    張被告於繼承開始時，已陸續為提領柏宥竹存款及溢領退休
    金、註銷及受領柏宥竹汽車Etag退費、領取柏宥竹身故理賠
    金及醫療保險金等承認繼承之行為，故其後之拋棄繼承無效
    乙節，被告雖不爭執其有於繼承開始後、拋棄繼承前為上開
    行為（不爭執事項㈢、㈣、㈤、㈥），然否認有承認繼承，並以
    前詞置辯。經查：
　⑴被告提領柏宥竹存款之行為：
　　被告於110年7月29日利用ATM自柏宥竹永豐帳戶提領現金8,3
    00元，於110年8月2日利用ATM自柏宥竹永豐帳戶轉帳80元至
    被告永豐帳戶等情，為兩造所不爭執（不爭執事項㈢）。惟
    被告辯稱：其自柏宥竹永豐帳戶提領8,380元係用於支付柏
    宥竹之喪葬費用、住院醫療費用及看護費用，並非遺產等語
    ，並提出柏宥竹之喪葬費用估價單、臺南市殯葬管理所規費
    收據、明細表各2紙等件為憑（本院卷第83至91頁），參以
    柏宥竹係於110年7月29日死亡，被告於同日及110年8月2日
    即自柏宥竹永豐帳戶提款8,300元、80元，堪信確係用於支
    付柏宥竹之喪葬費用。按被繼承人之喪葬費用，是否為繼承
    費用，民法雖未為規定，然此項費用既為完畢被繼承人之後
    事所不可缺，參酌遺產及贈與稅法第17條第1項第10款亦規
    定被繼承人之喪葬費用應自遺產總額中扣除，自應由遺產負
    擔。是被告自柏宥竹永豐帳戶提領8,380元，用以支付柏宥
    竹之喪葬費用之行為，為被告身為柏宥竹子女，為辦理母親
    後事所為之遺產管理行為，原告主張被告上開行為為受領柏
    宥竹遺產之承認繼承行為，並無理由。　　
　⑵被告提領柏宥竹溢領退休金並將其繳回退撫會之行為：
　　被告於110年8月1日提領柏宥竹開設於合作金庫商業銀行帳
    戶34,278元、高雄建工郵局帳戶12,054元之溢領退休金，嗣
    於110年8月中旬將上開退休金繳回退撫會等情，為兩造所不
    爭執（不爭執事項㈤）。被告固辯稱：柏宥竹合作金庫及郵
    局帳戶均為柏宥竹退休金之匯入帳戶，因柏宥竹於110年7月
    29日過世，故110年8月1日匯入之退休金即屬溢領，因高雄
    顏小姐來信要求領出退還，故其代替柏宥竹將上開費用領出
    並退還予退撫會等語（本院卷第123、235頁），並提出高雄
    稅捐稽徵處110年8月23日函文、退撫會111年8月20日函文等
    件佐證（本院卷第139至141頁）。然依被告所述，其之所以
    領出柏宥竹溢領退休金並將其繳回退撫會，不論係客觀目的
    或被告主觀認知，均係以柏宥竹之繼承人身分，代替柏宥竹
    處理對國家負有溢領退休金之不當得利債務，誠然被告未因
    此得利，然揆諸前揭法文意旨可知，承認繼承之行為本不僅
    限於承受被繼承人財產上之權利如受領遺產，尚包含承受被
    繼承人財產上之義務如為被繼承人清償債務，基此，應認被
    告提領柏宥竹溢領退休金並將其繳回退撫會之行為，為被告
    以柏宥竹繼承人之身分，承受柏宥竹財產上之權利、義務之
    承認繼承行為。從而，被告既於繼承開始後、拋棄繼承前，
    為上開承認繼承之行為，其後之拋棄繼承即屬無效。
　⑶被告領取柏宥竹身故理賠金及醫療保險金之行為：
　　被告於110年8月10日領取柏宥竹投保台灣人壽保險之身故理
    賠金20萬元、醫療保險金9,000元等情，為兩造所不爭執（
    不爭執事項㈣）。按保險金額約定於被保險人死亡時給付於
    其所指定之受益人者，其金額不得作為被保險人之遺產，保
    險法第112條定有明文，可知有指定受益人之保險死亡理賠
    ，該保險金請求權屬保險受益人之固有權利，非屬遺產，亦
    不因拋棄繼承與否而受影響。核被告提出之台灣人壽保險金
    理賠通知書上載內容，柏宥竹投保臺灣人壽終身防癌健康保
    險（家庭型）癌症身故保險金，受益人為被告（本院卷第93
    頁），故被告受領柏宥竹身故理賠金20萬元，應係基於該保
    險契約受益人之地位，而非基於繼承人之身分受領柏宥竹留
    有之遺產，是原告此部分主張並無理由。另被告受領柏宥竹
    醫療保險金9,000元部分，被告答辯稱：9,000元部分是我母
    親柏宥竹生前請領之醫療費用保險金，保險公司在我請領身
    故理賠金時一併匯入我的帳戶，當時我有詢問保險公司，保
    險公司回應此為柏宥竹生前的住院支出，故一併匯給我等語
    （本院卷第248頁），可知台灣人壽理賠之醫療保險金9,000
    元部分，實為柏宥竹生前所請領，應屬柏宥竹之遺產，被告
    以柏宥竹繼承人之身分，受領台灣人壽理賠柏宥竹之醫療保
    險金9,000元，核屬承認繼承之行為，其後之拋棄繼承自屬
    無效。　　　　　　
　⑷被告註銷及受領柏宥竹汽車Etag退費之行為：
　　被告於柏宥竹過世後，註銷柏宥竹汽車之Etag，並於110年8
    月19日領取柏宥竹汽車之Etag剩餘金額299元等情，為兩造
    所不爭執（不爭執事項㈥）。被告辯稱：柏宥竹汽車實際上
    為被告出資購入後借名登記在柏宥竹名下，且一直由被告使
    用，因該車於柏宥竹死亡後，和潤公司欲收回拍賣，被告乃
    註銷及領回該車之Etag費用，和潤汽車拍賣該車之所得亦未
    發給被告等語，並提出銀行轉帳繳納和潤公司車貸之交易明
    細為證（本院卷第127至137頁），核與原告提出柏宥竹債務
    之信用貸款核貸書上載：經與客戶（即柏宥竹）確認，車貸
    是從兒子（即被告）的存摺扣繳，當時因有較多優惠故車子
    登記在客戶名下，客戶表示每月存1.5萬到存摺扣繳等內容
    （本院卷第152頁），情節大致相符，堪信被告主張柏宥竹
    汽車係其購入後借名登記在柏宥竹名下，由被告使用乙節為
    真。則被告於柏宥竹死亡後，因該車名義上屬於柏宥竹之遺
    產，而遭和潤公司取回拍賣，被告從而註銷該車之Etag及取
    回Etag剩餘金額299元，應係基於處理自己事務之地位所為
    之辦理，與承認繼承無涉，原告此部分之主張，並無理由。
    況依和潤公司111年2月21日函覆內容稱：柏宥竹汽車拍賣後
    尚餘金額231,748元，因車主柏宥竹已死亡，且查得繼承人
    均聲請拋棄繼承，故該車拍賣餘額目前無人領取等內容（本
    院卷第209頁），可知被告亦未因柏宥竹汽車遭拍賣而受有
    餘款之利益，此亦為兩造所不爭執（不爭執事項㈦）。
　⒊綜上所述，被告於繼承開始後，雖有提領柏宥竹存款、領取
    柏宥竹身故理賠金、註銷及受領柏宥竹汽車Etag退費之行為
    ，然上開行為均係被告本於自己固有之權利所為之行為，難
    認屬承認繼承。然被告提領柏宥竹溢領退休金並將其繳回退
    撫會、領取柏宥竹醫療保險金之行為，則係被告以柏宥竹繼
    承人之身分，承受柏宥竹財產上之一切權利、義務，受領柏
    宥竹之遺產，並代為清償柏宥竹遺留之債務，應屬承認繼承
    ，則其後之拋棄繼承自屬無效。
　㈡原告依民法第1148條第2項規定，請求被告於繼承柏宥竹之遺
    產範圍內，清償柏宥竹對原告之債務，有無理由？
　　承上所述，被告既不爭執柏宥竹對原告負有債務（不爭執事
    項㈡），且被告因於繼承開始後、拋棄繼承前，有為前開承
    認繼承之行為，致其後之拋棄繼承無效，應認被告仍為柏宥
    竹之繼承人，自應依民法第1148條第2項之規定，於繼承柏
    宥竹之遺產範圍內，對原告負清償之責，本件原告請求有理
    由。
五、綜上所述，原告依消費借貸法律關係及第1148條第2項之規
    定，請求被告於繼承柏宥竹之遺產範圍內，對原告清償柏宥
    竹債務即467,495元，及自110年7月12日起至110年8月11日
    止，按週年利率百分之7.5計算，自110年8月12日起至111年
    5月11日止，按週年利率百分之9計算，自111年5月12日起至
    清償日止，按週年利率百分之7.5計算之利息，為有理由，
    應予准許。
六、本件訴訟費用為原告支出之第一審裁判費5,070元，依法應
    由敗訴之被告於繼承柏宥竹之遺產範圍內負擔。爰依民事訴
    訟法第87條第1項規定，確定被告應於繼承柏宥竹之遺產範
    圍內負擔之訴訟費用額如主文第2項所示。
七、本件係屬民事訴訟法第427條第1項規定適用簡易程序所為被
    告敗訴之判決，爰依同法第389條第1項規定，依職權宣告假
    執行，原告雖為假執行宣告之聲請，僅為促使本院職權之發
    動，併予敘明。另被告聲請宣告免為假執行部分，核無不合
    ，爰依民事訴訟法第392條第2項規定，酌定相當之擔保金額
    准許之。　
八、本件為判決基礎之事證已臻明確，兩造其餘之攻擊防禦方法
    及訴訟資料，經本院斟酌後，認均與判決結果不生影響，爰
　　不一一論駁，併此敘明。
九、訴訟費用負擔之依據：民事訴訟法第78條。　　　
中　　華　　民　　國　　111 　年　　4 　　月　　25　　日
                    臺南簡易庭  法　官  陳䊹伊
列正本係照原本作成。
如不服本判決，應於送達後20日內，向本院提出上訴狀並表明上
訴理由，如於本判決宣示後送達前提起上訴者，應於判決送達後
20日內補提上訴理由書（須附繕本）。
如委任律師提起上訴者，應一併繳納上訴審裁判費。 　　　　
中　　華　　民　　國　　111 　年　　4 　　月　　25　　日
                                書記官  王美韻